【裁判字號】    94,重訴,74
【裁判日期】    951219
【裁判案由】    損害賠償
【裁判全文】
臺灣雲林地方法院民事判決              94年度重訴字第74號
原      告  丙○○
            丁○○
兼  上二人
法定代理人  辛○○
原      告  乙○○
訴訟代理人  辛○○
被      告  庚○○
            台福源企業有限公司
法定代理人  己○○
訴訟代理人  甲○○
上列被告庚○○因過失致死案件，經原告提起損害賠償之附帶民
事訴訟（本院93年度交重附民字第15號），由本院刑事庭裁定移
送前來，本院於民國95年12月5日言詞辯論終結，判決如下：
    主      文
被告應連帶給付原告辛○○新台幣捌拾貳萬貳仟肆佰伍拾壹元，
原告丙○○新台幣貳拾萬壹仟柒佰壹拾貳元，原告丁○○新台
幣貳拾萬陸仟柒佰壹拾貳元，原告乙○○新台幣壹拾伍萬零貳
佰肆拾柒元，另被告庚○○就上開金額，自民國九十五年十一月
四日起、被告台福源企業有限公司就上開金額，自民國九十三年
七月二十七日起，均至清償日止，應按週年利率百分之五加計付
息。
原告其餘之訴駁回。
訴訟費用由被告連帶負擔百分之一五，餘由原告負擔。
本判決第一項於原告蔡麗芬以新台幣貳拾柒萬元，原告丙○○、
丁○○各以新台幣柒萬元，原告乙○○以新台幣伍萬元供擔保後
得假執行。
原告其餘假執行之聲請駁回。
    事實及理由
一、原告主張：
  (一)被告庚○○為台福源企業有限公司（下稱台福源公司）派駐
    雲林縣斗南鎮縣新崙路「集集堰－送水管（三）工
    程」之工地主任兼工地安全負責人；明知挖掘道路之工程進
    行中，不得利用道路放置足以妨礙交通之物品，竟疏未注意
    及此，於民國91年7 月25日上午，在上開路段23.5公里處西
    往東方向施工路段之快車道與慢車道劃分線上，任令工人立
    置柏油桶1 個，致妨礙汽機車輛交通行駛之安全，同日下午
    4 時5 分許，適有雲林縣斗南鎮農會飼料廠約聘司機戊○○
    駕駛車牌TZ－063 號自用大貨車，沿雲林縣斗南鎮○○路（
    158 甲縣路），由西往東方向行駛，途經上開施工地點與產
    業道路交岔路口處時，亦疏未注意右後方由吳明宗所騎乘之
    車牌KYP －820 號重型機車，正由西往東方向直行之動態，
    貿然由西往南方向右轉，致吳明宗所駕駛之重型機車，在該
    交岔路口前10.6公尺處見狀後，為閃避前方戊○○所駕駛欲
    右轉之自用大貨車，經緊急剎車不及，機車右前方先撞及上
    開立置在快車道與慢車道劃分線上之柏油桶，人車同時向左
    倒地，再為戊○○右轉彎之自用大貨車右後輪軋到吳明宗頭
    部安全帽，吳明宗因而顱內出血，於送醫途中不治死亡。
  (二)原告丙○○、丁○○為被害人吳明宗之子女，陳麗芳為吳明
    宗之配偶，乙○○為吳明宗之父；因被告庚○○之上開侵權
    行為，受有損害，爰依法請求賠償如下：
    1.扶養費部分：
      (1)丙○○係86年12月27日出生，於吳明宗死亡時，年僅四
        歲餘，吳明宗對之負有扶養義務至106 年12月26日成年
        止，而丙○○尚有母親即原告辛○○，故丙○○尚有約
        16年扶養請求權之二分之一遭受侵害，以92年扶養親屬
        免稅額新台幣（下同）74,000元暨按霍夫曼法扣除中間
        利息後，丙○○之扶養費為426,846 元（計算式：74,0
        00×11.00000000 ÷2） 。
      (2)丁○○係87年12月30日出生，於吳明宗死亡時，年僅三
        歲餘，吳明宗對之負有扶養義務至107 年12月29日成年
        止，而丁○○尚有母親即原告辛○○，故丁○○尚有約
        17年扶養請求權之二分之一遭受侵害，以92年扶養親屬
        免稅額74,000元暨按霍夫曼法扣除中間利息後，丁○○
        之扶養費為446,846 元（計算式：74,000×12.0000000
        0 ÷2） 。
      (3)辛○○係53年12月1 日出生，於吳明宗死亡時，年約38
        歲，依台灣地區男性女性之國民生命簡易表，吳明宗尚
        有38.11 年餘命，辛○○尚有41.81 年餘命，吳明宗對
        辛○○尚有38年之法定扶養義務，以92年扶養親屬免稅
        額74,000元暨按霍夫曼法扣除中間利息後，辛○○之扶
        養費為1,551,802 元（計算式：74,000×20.00000000
        ÷2） 。
      (4)乙○○係18年12月5 日生，於吳明宗死亡時，年約73歲
        ，且其除吳明宗外，尚有四子三女可負扶養義務，依台
        灣地區男性之國民生命簡易表，乙○○尚有9 年餘命，
        故吳明宗對之尚有9 年扶養義務，以92年扶養親屬免稅
        額滿七十歲以上之國民為111,000 元暨按霍夫曼法扣除
        中間利息後，乙○○之扶養費為100,986 元（計算式：
        111,000 ×7.00000000÷2） 。
    2.喪葬費用部分：
      辛○○為吳明宗計支出喪葬費用538,000元。
    3.精神慰撫金部分：
      (1)丙○○、丁○○年幼遽遭父喪，從此漫長人生不僅再也
        無法享受父愛，親子間天倫之樂更被剝奪，其長期悲苦
        外人難體，為此各請求2,000,000 元之慰撫金。
      (2)辛○○婚前即中度殘障，且本身因病痛無法工作養家，
        雖吳明宗生前對之深情款款，婚前不顧家人反對，與之
        結褵，婚後更是不離不棄，夫妻恩愛，鰜鰈情深，兩人
        共同撫育丙○○及丁○○，一家和樂，而吳明宗生前年
        收入即有近百萬元之高，為一家生計所繫，生活無虞匱
        乏，原本平波無瀾之溫馨家庭，遭此鉅變，對辛○○而
        言，身罹重疾又無謀生能力，早年守寡仍須獨力撫養二
        名幼子，不僅經濟頓失依靠，精神上更無人相互慰藉，
        其痛苦豈是常人所能忍受，為此請求2,000,000 元之慰
        撫金。
      (3)乙○○遽喪愛子，白髮人送黑髮人之悲痛，自是無以承
        受，為此請求1,000,000元慰撫金。
  (三)被告庚○○受僱於同案被告台福源公司派駐在案發地點，擔
    任工地主任兼工地安全負責人，依民法第188 條第1 項規定
    ，台福源公司對渠等所受之前揭損害，自應與庚○○負連帶
    損害賠償責任。
  (四)為此爰依民法第184 條第1 項、第191 條之3 、第192 條第
    1 、2 項、第194 條規定提起本訴。聲明：被告應連帶給付
    原告丙○○2,426,846 元，給原告丁○○2,446,846 元，給
    付原告辛○○4,089,802 元，給付原告乙○○1,100,986 元
    ，及均自起訴狀繕本送達翌日起至清償日止按年息百分之五
    計算之利息；並願供擔保請求宣告假執行。
二、被告未於最後言詞辯論期日到場，惟據前到庭聲明及陳述：
  (一)被告庚○○：伊係替台福源公司工，原告應向台福源公司求
    償；並聲明駁回原告之訴。
  (二)被告台福源公司：伊公司對吳明宗之死，深感遺憾及不捨，
    願配合保險公司給付之金額予原告等人。
三、程序方面：
  (一)按因侵權行為涉訟者，得由行為地之法院管轄，民事訴訟法
    第15條第1 項定有明文。本件原告所主張之被告侵權行為地
    既發生在本院轄區之雲林縣斗南鎮，本院對於本件訴訟自有
    管轄權，合先敘明。
  (二)又本件被告未於言詞辯論期日到場，核無同法第386 條各款
    所列情形，爰依原告聲請，由其一造辯論而為判決。
四、得心證之理由：
  (一)原告主張：被告庚○○係同案被告台福源公司之受僱人，派
    駐雲林縣斗南鎮縣新崙路「集集堰－送水管《三》
    工程」擔任工地主任，民國91年7 月25日上午陳金源在該路
    段督工時，竟疏未注意任令工人在該路段23.5公里處西往東
    方向之快車道與慢車道劃分線上立置柏油桶1 個，致妨礙汽
    機車輛交通行駛之安全，適被害人吳明宗於同日下午4 時5
    分許，騎乘車牌KYP －820 號重型機車駛至該處，為閃避前
    方雲林縣斗南鎮農會飼料廠約聘司機戊○○（雲林縣斗南鎮
    農會與戊○○於訴訟中與原告達成和解）所駕駛欲右轉之車
    牌TZ－063 號自用大貨車，吳明宗緊急剎車不及，其所騎乘
    之機車右前方先撞及上開立置在快車道與慢車道劃分線上之
    柏油桶，人車同時向左倒地，再為戊○○右轉彎之自用大貨
    車右後輪軋到頭部安全帽，吳明宗因而顱內出血，於送醫途
    中不治死亡之事實，有本院刑事庭檢送之本院93年度交訴字
    第19號刑事案卷影本1 宗可稽，且為被告等所不爭執，原告
    之前揭主張自堪信為真實。
  (二)按因故意或過失，不法侵害他人之權利者，負損害賠償責任
    。又經營一定事業或從事其他工作或活動之人，其工作或活
    動之性質或其使用之工具或方法有生損害於他人之危險者，
    對他人之損害應負賠償責任，民法第第184 條第1 項前段、
    第191 條之3 前段分別定有明文。查，本件車禍經本院刑事
    庭送請鑑定結果：臺灣省嘉雲區車輛行車事故鑑定委員會
    認為：沈（按指戊○○）車行經施工路段之無號誌交岔路口
    右轉時，未讓右後直行駛至之吳（按指吳明宗）機車先行，
    致使吳機車煞車閃避不及擦撞未妥設警示標誌設施之油桶後
    ，身體往左前方倒地時，頭部（戴安全帽）遭沈車右後輪輾
    壓之可能性較高。另財團法人成大研究發展基金會則認為
    ：吳明宗騎重機車未注意前方車輛動態，剎車反應不及為肇
    事主因。另戊○○駕駛大貨車右轉彎未充分注意右後方來車
    動態，與臺閩水電公司於事故路段進行工程，未依規定實施
    交通管制，同為肇事次因。分別有臺灣省嘉雲區車輛行車事
    故鑑定委員會92年9 月12日嘉鑑字921044號函（見前揭刑事
    卷中92年度偵字第3276號偵查卷第7 、8 頁）及財團法人成
    大研究發展基金會94年3 月14日（94）成大研基建字第0475
    號函及所附之鑑定意見書（見前揭本院刑事卷第67－101 頁
    ）各1 份在卷可參，且為兩造所不爭執，則原告主張被告庚○○應負過失侵權行為責任，自屬有理。
  (三)次按「不法侵害他人致死者，對於支出殯葬費之人，亦應負
    損害賠償責任。被害人對於第三人負有法定扶養義務者，加
    害人對於該第三人亦應負損害賠償責任。」「不法侵害他人
    致死者，被害人之父、母、子、女及配偶，雖非財產上之損
    害，亦得請求賠償相當之金額。」民法第第192 條第1 、2
    項、第194 條亦分別定有明文。被告庚○○於本件車禍事故
    路段進行工程，未依規定實施交通管制，致吳明宗不慎撞及
    立置於路上柏油桶跌倒而為戊○○所駕駛之大貨車輾斃，不
    法侵害吳明宗之生命，已詳述如前，而原告丙○○、丁○○
    為吳明宗之子女，原告陳麗芳為吳明宗之配偶，原告乙○○
    為吳明宗之父，有原告提出之戶籍謄本在卷（見本院93年度
    交重附民字第15號）可稽；從而原告依上揭規定分別請求被
    告賠償渠等喪葬費、扶養費及精神慰藉金，自屬有據。茲就
    原告請求被告庚○○賠償之費用額，是否應予准許，分述如
    下：
    1.喪葬費用部分：
      經查，原告吳辛○○為辦理吳明宗身後事宜，所支付之各
      項葬儀費用共計538,000 元一節，已據其提出估價及收據
      計4 紙為證，並為被告所不爭執，原告此部分主張，自堪
      信為真實。
    2.扶養費部分：
      原告主張：丙○○（86年12月27日生）於吳明宗死亡時
      ，年僅四歲，吳明宗對之負有扶養至成年（即106 年12月
      26日）止之義務，原告辛○○應與吳明宗對丙○○共負扶
      養之責，以92年扶養親屬免稅額74,000元暨按霍夫曼法扣
      除中間利息後，丙○○之扶養費為426,846 元（計算式：
      74,000×11.00000000 ÷2 ）。又丁○○（87年12月30
      日生）於吳明宗死亡時，年僅三歲，吳明宗對之尚有17年
      （即至107 年12月29日成年止）之扶養義務，原告辛○○
      應與吳明宗對丁○○共負扶養之責，以92年扶養親屬免稅
      額74,000元暨按霍夫曼法扣除中間利息後，丁○○之扶養
      費為446,846 元（計算式：74,000×12.0000000 0÷2 ）
      。再辛○○（53年12月1 日生）於吳明宗死亡時，年約
      38歲，依台灣地區男性女性之國民生命簡易表，吳明宗尚
      有38.11 年餘命，辛○○尚有41.81 年餘命，吳明宗對辛○○尚有38年之法定扶養義務，以92年扶養親屬免稅額74
      ,000 元 暨按霍夫曼法扣除中間利息後，辛○○之扶養費
      為1,551,802 元（計算式：74,000×20.00000000 ）。
      另乙○○（18年12月5 日生）於吳明宗死亡時，年約73歲
      ，且其除吳明宗外，尚有四子三女可負扶養義務，依台灣
      地區男性之國民生命簡易表，乙○○尚有9 年餘命，故吳
      明宗對之尚有9 年扶養義務，以92年扶養親屬免稅額滿七
      十歲以上之國民為111,000 元暨按霍夫曼法扣除中間利息
      後，乙○○之扶養費為100,986 元（計算式：111,000 ×
      7.00000000÷8 ）等情，亦據原告提出戶籍謄本2 份、九
      十年台灣地區男性、女性之國民生命簡易表各1 份在卷可
      稽，復為被告所不爭執，是渠等此部分主張亦可信為真實
      。
    3.精神慰撫金部分：
      查，原告等分別為吳明宗之子女、配偶、父親，業如前述
      ，而丙○○、丁○○二人，幼年遽遭父喪，自此無法享受
      親子之樂，又辛○○中喪偶仍須獨力撫養二名幼子，不僅
      經濟頓失依靠，精神上更無人相互慰藉，其痛苦自難言諭
      ，另乙○○老年喪子，白髮人送黑髮人，悲痛逾恆，不難
      想見。再者，原告丙○○、丁○○二人名下各有多筆存款
      ，原告辛○○名下亦有多筆存款及土地、房屋，另原告乙○○名下則有田地數筆，至被告庚○○名下僅有價值不高
      之房屋一棟，此有兩造所不爭執之財產歸屬資料清單附卷
      可查。是本院審酌原告所受之痛苦程度、被告之加害程度
      ，兩造之身分、地位、經濟能力等，認原告丙○○、丁○○、辛○○各請求2,000,000 元，原告乙○○請求1,000,
      000 元之精神慰撫金，尚屬過高，應分別核減為原告丙○○、丁○○、乙○○每人各得請求500,000 元，原告辛○○得請求1,200,000 元，始為允當。
    4.綜上，因本案車禍發生，原告辛○○所受之損害額計為3,
      289,802 元（計算式：538,000 ＋1,551,802 ＋1,200,00
      0 ），原告丙○○所受之損害額計為926,846 元（計算式
      ：426,846 ＋500,000 ），原告丁○○所受之損害額計為
      946,846 元（計算式：446,846 ＋500,000 ），原告乙○○所受之損害額計為600,986 元（計算式：100,986 ＋50
      0,000 ）。
  (四)惟按損害之發生或擴大，被害人與有過失者，法院得減輕賠
    償金額或免除之。前二項之規定，於被害人之代理人或使用
    人與有過失者，準用之，民法第217 條第1 項、第3 項定有
    明文。本件原告依前揭規定分別請求被告庚○○賠償渠等喪
    葬費、扶養費及精神慰藉金等費用，此項請求權，自理論言
    ，雖係原告等固有之權利，然其權利係基於侵權行為之規定
    而發生，自不能不負擔直接被害人之過失，倘直接被害人於
    損害之發生或擴大與有過失時，依公平之原則，亦應有前揭
    過失相抵規定之適用（最高法院73年度台再字第182 號判例
    酌參）。查，本案車禍發生，係因吳明宗騎重機車未注意前
    方車輛動態，剎車反應不及，為肇事主因。另訴外人戊○○
    駕駛大貨車右轉彎未充分注意右後方來車動態，與被告庚○○於事故路段進行工程，未依規定實施交通管制，同為肇事
    次因等情，有前揭財團法人成大研究發展基金會94年3 月14
    日（94）成大研基建字第0475號函及所附之鑑定意見書可考
    。本案車禍發生主因既可歸責於吳宗明，則其應負50％之過
    失責任，業為原告所自承在卷，另戊○○駕駛大貨車右轉彎
    未充分注意右後方來車動態，與被告庚○○於事故路段進行
    工程，未依規定實施交通管制，既同為肇事次因，則渠等每
    人應各負％之過失責任。準此，依前述被告庚○○所應負
    之過失責任比例四分之一計，原告辛○○所得請求被告庚○○賠償之金額計為822,451 元（計算式：538,000 ＋1,551,
    802 ＋1,200,000 ÷4 ，元以下四捨五入），原告丙○○所
    得請求被告庚○○賠償之金額計為231,712 元（計算式：42
    6,846 ＋500,000 ÷4 ，元以下四捨五入），原告丁○○所
    得請求被告庚○○賠償之金額計為236,712 元（計算式：44
    6,846 ＋500,000 ÷4 ，元以下四捨五入），原告乙○○所
    得請求被告庚○○賠償之金額計為150,247 元（計算式：10
    0,986 ＋500,000 ÷4 ，元以下四捨五入）。至逾此部分之
    請求，自屬無理，均應予駁回。
  (五)末按受僱人因執行職務，不法侵害他人之權利者，由僱用人
    與行為人連帶負損害賠償責任，民法第188 條第1 項前段亦
    定有明文。查，本件被告台福源公司為共同被告庚○○之僱
    主，庚○○係因在本案車禍發生地點督工不慎，任令工人在
    該路段車道內立置柏油桶1 個，以致妨礙汽機車輛交通行駛
    安全肇事，向為被告所不爭執。從而，原告依上開規定，請
    求被告台福源公司與被告庚○○就原告得請求之前揭金額連
    帶負損害賠償責任，自屬有據。
  (六)綜上所述，原告辛○○依侵權行為法則請求被告連帶賠償其
    殯葬費、扶養費、精神慰撫金等項合計為822,451 元，原告
    丙○○請求被告連帶賠償其扶養費、精神慰撫金等項合計為
    231,712 元，原告丁○○請求被告連帶賠償其扶養費、精神
    慰撫金等項合計為236,712 元，原告乙○○請求被告連帶賠
    償其扶養費、精神慰撫金等項合計為150,247 元，及自附帶
    民事起訴狀繕本送達（被告台福源公司係於93年7 月26日收
    受送達，另被告庚○○係於95年11月3 日收受送達）翌日起
    ，至清償日止，按週年利率百分之五計算之利息部分，洵屬
    正當，應予准許；至渠等逾此部分所為之請求，即非有據，
    應予駁回。
  (七)原告陳明願供擔保，聲請宣告假執行，就其勝訴部份，核無
    不合，爰酌定相當之擔保金額宣告之；其餘假執行之聲請，
    因訴之駁回而失所附麗，不予准許。
  (八)本件事證已臻明確，兩造其餘之攻擊防禦、方法及舉證，於
    判決結果不生影響，爰不一一論列，併此敘明。
五、據上論結：本件原告之訴，為一部有理由，一部無理由，依
    民事訴訟法第385 條第1 項前段、第79條、第85條第1 項前
    段、第2 項、第390 條第2 項，判決如主文。
中    華    民    國    95    年    12    月    19    日
                  民事第一庭    法  官  蔣得忠
以上為正本，係照原本作成。
如對本判決上訴，須於判決送達後廿日內向本院提出上訴狀。
中    華    民    國    95    年    12    月    19    日
                                書記官  賴成育


司法院資訊處製作；財團法人民間司法改革基金會備份。
